【裁判字號】    98,易,987
【裁判日期】    990824
【裁判案由】    重利
【裁判全文】
臺灣高雄地方法院刑事判決               98年度易字第987號
公  訴  人  臺灣高雄地方法院檢察署檢察官
被      告  丁○○
上列被告因重利案件，經檢察官提起公訴（97年度偵字第20997
號、第27982 號），本院判決如下：
    主  文
丁○○無罪。
    理  由
一、公訴意旨略以：被告丁○○係「機車班長車業行」之負責人
    ，共同被告戊○○（待通緝到案後由本院另行審結）則在高
    雄市○○區○○路36之4 號設立「華鑫車業行」，並以其配
    偶即共同被告乙○○（雙方已於97年7 月8 日離婚，其所涉
    重利犯行由本院另案審理）擔任該車業行之負責人，以該車
    業行名義掩護從事重利放款工作。丁○○、戊○○及乙○○
    三人竟共同基於重利之犯意聯絡，由丁○○介紹有意購買機
    車但缺現金之民眾，乘其急迫、輕率、無經驗之際，向戊○○貸款，每成交一案，由戊○○給付丁○○新臺幣（下同）
    2,000 元至3,500 元不等之報酬。嗣被害人己○○因求學因
    素亟需購買機車而需款孔急，丁○○即乘己○○急迫、輕率
    、無經驗，介紹向戊○○貸款，己○○即於96年10月26日與
    戊○○簽訂貸款契約，並將貸得資金供作購買車牌號碼BDA-
    027 號機車之用（首期貸款繳納時間、期數、每期繳納金額
    、機車原價、自備款、本息總價、年利率均詳如附表所示）
    ，己○○則將每期應給付之本金、利息以郵局劃撥方式繳納
    至乙○○所提供之郵局帳戶內（帳號：00000000號），戊○○、乙○○則以上開方式取得與原本顯不相當之重利。經警
    據報後，於97年7 月17日持搜索票前往上址執行搜索，當場
    扣得戊○○貸款予他人之相關資料（詳如高雄市政府警察局
    刑警大隊扣押物品目錄表所載），而循線查悉上情，因認被
    告丁○○與戊○○、乙○○共同涉犯刑法第344 條之重利罪
    嫌等語。
二、按被告以外之人於審判外之陳述，雖不符合刑事訴訟法第15
    9 條之1 至第159 條之4 之規定，但經當事人於審判程序同
    意作為證據，法院審酌該言詞陳述或書面陳述作成時之情況
    ，認為適當者，亦得為證據。當事人、代理人或辯護人於法
    院調查證據時，知有第159 條第1 項不得為證據之情形，而
    未於言詞辯論終結前聲明異議者，視為有前項之同意，刑事
    訴訟法第159 條第1 項及第159 條之5 分別定有明文。查本
    判決下列所引用之各該被告以外之人於審判外之陳述，雖屬
    傳聞證據，惟均經當事人於法院準備程序及審判期日中表示
    無意見，而不予爭執，且迄至言詞辯論終結前亦未再聲明異
    議，本院審酌此等證據資料製作時之情況，尚無違法不當及
    證明力明顯過低之瑕疵，亦認為以之作為證據應屬適當，故
    揆諸前開規定，應認前揭證據資料均例外有證據能力。
三、次按犯罪事實應依證據認定之，無證據不得認定犯罪事實；
    不能證明被告犯罪者，應諭知無罪之判決，刑事訴訟法第15
    4 條第2 項、第301 條第1 項分別定有明文。又事實之認定
    ，應憑證據，如未能發現相當證據，或證據不足以證明，自
    不能以推測或擬制之方法，以為裁判基礎；而認定犯罪事實
    所憑之證據，雖不以直接證據為限，間接證據亦包括在內，
    然而無論直接證據或間接證據，其為訴訟上之證明，須於通
    常一般之人均不致有所懷疑，而得確信其為真實之程度者，
    始得據為有罪之認定，倘其證明尚未達到此一程度，而有合
    理之懷疑存在，而無從使事實審法院得有罪之確信時，即應
    由法院諭知被告無罪之判決，此有最高法院40年台上字第86
    號、76年台上字第4986號判例意旨可資參照。又刑事訴訟法
    第161 條第1 項規定：「檢察官就被告犯罪事實，應負舉證
    責任，並指出證明之方法。」，因此，檢察官對於起訴之犯
    罪事實，應負提出證據及說服之實質舉證責任，倘其所提出
    之證據，不足為被告有罪之積極證明，或其指出之證明方法
    ，無從說服法院以形成被告有罪之心證，基於證據裁判主義
    及無罪推定之原則，自應為被告無罪判決之諭知，亦有最高
    法院92年台上字第128 號判例意旨可供參照。即檢察官於訴
    訟上所負之舉證責任，必須說服法院至確信且無合理的懷疑
    其主張可能為不實的程度，始盡舉證責任，如經檢察官之舉
    證，法院對犯罪要件之該當仍有合理之存疑時，法院即應宣
    判被告無罪。
四、公訴人認被告丁○○與戊○○、乙○○共同涉犯刑法第344
    條之重利罪嫌，無非係以被告丁○○及共同被告戊○○、乙○○於警詢及偵查中之供述、證人即被害人己○○於警詢及
    偵查中之證述、證人廖武正於偵查中之證詞、卷附之高雄市
    政府警察局刑警大隊搜索扣押筆錄、扣押物品目錄表各1 份
    ，以及如上開扣押物品目錄表所載之扣案物品等事證，為其
    主要論據。
五、訊據被告丁○○固坦承其有擔任「機車班長車業行」負責人
    ，從事機車買賣業務，而以網路販售方式將車牌號碼BDA-02
    7 號機車賣給己○○，嗣己○○向戊○○經營之「華鑫車業
    行」以如附表所示之條件內容辦理本件貸款，戊○○、乙○○因而取得與原本顯不相當之重利等事實，惟堅詞否認有何
    與共同被告戊○○、乙○○對被害人己○○貸以重利之犯行
    ，辯稱：我原本都是跟「保全機車分期公司」配合辦理分期
    買賣，本件己○○的部分，是由員工丙○○與「保全機車分
    期公司」接洽，因為該公司說沒有承辦南部業務，後來是透
    過該公司員工甲○○找人來承接，我不知道他是找戊○○，
    我也不認識戊○○，本件我並未收到任何佣金，我只是單純
    與消費者買賣機車，我並非將車子賣給分期公司，消費者是
    向分期公司辦理貸款，分期公司同意後，將款項撥給我們，
    由我們去辦理過戶及交車，日後車子發生問題，亦由我們負
    責保固等語。
六、經查：
(一)本件被告丁○○係「機車班長車業行」之負責人，戊○○與
    乙○○則共同經營「華鑫車業行」，並以「華鑫車業行」名
    義從事重利放款之行為，適有被害人己○○因求學因素亟需
    購買機車，利用網路購物方式向丁○○經營之「機車班長車
    業行」購買上開機車，惟因己○○需款孔急，故經由他人介
    紹後，在急迫、輕率、無經驗之情形下，於96年10月20日與
    戊○○簽訂貸款契約（首期貸款繳納時間、期數、每期繳納
    金額、機車原價、自備款、本息總價、年利率均詳如附表所
    示），己○○並將每期應給付之本金、利息以郵局劃撥方式
    繳納至乙○○所提供之上開郵局帳戶內，戊○○、乙○○則
    以上開方式取得與原本顯不相當之重利等事實，此為被告丁○○所是認，並據共同被告乙○○供述在卷，且核與證人己○○於警詢及偵查中之證述相符（見警三卷第536 至539 頁
    ；97年度偵字第27982 號卷〈下稱偵五卷〉第53至55頁），
    復有高雄市政府警察局刑警大隊搜索扣押筆錄、扣押物品目
    錄表、高雄市政府營利事業登記證、「華鑫車業行」大小章
    印文、華鑫車業行貸款分期表3 紙、「華鑫車業行」記帳用
    筆記本影本4 本（含應收帳款本、現金本、劃撥本、放款本
    各1 本）、戊○○之華鑫專業機車分期公司名片、機車班長
    車業行營業登記資料表、乙○○上開郵局帳戶客戶基本資料
    及往來明細表、己○○之客戶資料卡、商品分期付款契約書
    、機車買賣訂購書、商品分期付款資料申請單、附條件買賣
    契約書、本票、委託同意切結書、郵政劃撥儲金存款單（見
    97 年 度警聲搜第1006號卷〈下稱偵二卷〉第112 至117 頁
    ；警一卷第36、37至40、37至106 、108 、109 頁；97年度
    他字第5403號卷〈下稱偵一卷〉第88至97頁；97年度偵字第
    2099 7號卷〈下稱偵三卷〉第156 頁；警三卷第542 至552
    頁）附卷可查，上開事實應可認定。
(二)基於上開事實以及被告丁○○前揭所辯，本件認定被告丁○○有無起訴書所指之共同重利犯行，爭點即在於丁○○就戊○○、乙○○對己○○貸予重利之行為，有無犯意聯絡，茲
    敘述如下：
 1、關於丁○○經營之「機車班長車業行」在面對購車客戶無法
    一次全額付款，而欲以分期付款方式購買機車時，其如何辦
    理乙節，經證人丙○○於本院審理時到庭具結證述：我曾受
    僱於丁○○經營之機車行，我在那裡工作4 年，做到97年4
    月底，我主要負責機車買賣業務，一般如果是網路購買，客
    戶若要全額付款，我就給他帳戶，他要把證件寄給我們，我
    們辦完過戶後，證件會連同機車托運一起寄給他，如果是分
    期付款，我們就打電話給配合的分期公司，給他們客戶的聯
    絡方式，由分期公司跟客戶聯絡，如果談妥，他們就簽約，
    我們不處理也不過問分期付款契約如何簽訂的事情，分期公
    司會告知我們已與客戶簽約這件事情，我們就會請客戶寄身
    分證給我，由我們幫客戶辦理行照等相關事情，然後再把證
    件還給客戶，因為我只負責買賣聯繫，不負責送件，我收到
    客戶的身分證之後，就交給我們公司另外的人去處理辦行照
    的事，辦理行照時不用帶附條件買賣契約書，至於客戶最後
    是以多少價金跟我們公司購買以及客戶實際上交付多少價金
    給分期公司的部分，因為是由貸款公司直接撥款給我們公司
    ，我並不負責管帳，我不瞭解等語明確（見本院易字卷第13
    2 、134 至136 頁）。依證人丙○○所述，在一般情形，若
    客戶欲以分期付款方式購買機車，依「機車班長車業行」介
    紹客戶辦理分期付款之模式，「機車班長車業行」之員工僅
    係將貸款契約之締約機會告知配合之分期公司，由分期公司
    自行與客戶聯絡、洽談貸款分期條件並簽約，此過程「機車
    班長車業行」並未參與，故其對於貸款、分期付款契約內容
    為何，應無由知悉、亦無置喙餘地，僅在接獲分期公司通知
    契約成立後，始負責辦理機車過戶事宜，且在辦理機車過戶
    之過程中，僅需備妥客戶之個人證件即可，無庸出具附條件
    買賣契約書，則「機車班長車業行」之員工亦無從自手邊相
    關文件資料窺知客戶與分期公司之訂約內容。因此，尚難遽
    認為「機車班長車業行」負責人丁○○對於其購車客戶與分
    期付款公司間之貸款契約內容已違反刑法重利罪規定一事有
    所知悉。
 2、其次，就本件被害人己○○當時何以會向戊○○經營之「華
    鑫車業行」辦理分期貸款之經過情形，被告丁○○於偵查中
    供稱：本件係委託「保全機車分期公司」辦理分期貸款等語
    （見偵五卷第49頁），而證人即保全機車分期公司負責人廖
    武正於偵查中證述：己○○購買機車之分期付款案件不是我
    們公司承做，當時「機車班長車行」負責人丁○○跟我們員
    工甲○○洽談，甲○○告訴他我們車行沒有在做南部機車分
    期付款業務，故甲○○提供戊○○的聯絡方式給丁○○，請
    他們自己去聯繫等語（見偵五卷第55、56頁），依廖武正之
    證詞可知，起初「機車班長車行」確實有與「保全機車分期
    公司」聯繫辦理己○○貸款案件之事宜，然因「保全機車分
    期公司」不承接南部案件，故由「保全機車分期公司」員工
    甲○○提供戊○○之聯絡方式予「機車班長車行」，請「機
    車班長車行」直接與戊○○聯絡，換言之「機車班長車行」
    係透過原先配合之分期公司人員介紹後，始與「華鑫車業行
    」聯絡，並由「華鑫車業行」辦理己○○之貸款案件。雖廖
    武正證稱當時是丁○○與甲○○洽談本件，然「機車班長車
    行」承辦本件之人員實際上係丙○○，而非丁○○本人，此
    據證人丙○○證稱：（經審判長提示警三卷第542 至552 頁
    己○○向「機車班長車業行」購買機車之買賣契約書等相關
    資料予證人閱覽）買賣契約書上的字因為是影印的，我看不
    出來是否是我寫的，上面所示之「阿國」也不是我簽的名，
    但「阿國」這張名片是我的名片，我忘記這個女生是用網路
    還是到現場跟我做買賣，印象中從事這件買賣的時候，我好
    像沒有與這個女生見面，但有印象她有用電話與我洽談購買
    機車的事等語（見本院易字卷第132 至134 頁），即可明瞭
    。
 3、丙○○又證稱：在我任職期間，「機車班長車業行」大約有
    3 家配合的分期付款公司，2 家在北部，1 家在南部，南部
    那家我不知道店名，只知道聯絡電話，我印象中「華鑫車業
    行」好像出來做沒多久，在此之前，我們公司是與其他的南
    部分期公司配合，本件我打電話給南部的分期公司聯絡時，
    接聽電話的人是男生，他說他姓陳，好像叫做戊○○，我知
    道他是因為他與我們北部配合的分期公司有親戚關係，當時
    我是跟他說我有客人在南部，需要你們處理分期貸款的事情
    ，我已經跟客人說好車型、購買金額，請他與客人聯絡等語
    （見本院易字卷第135 至137 頁）。其中關於丙○○證述戊○○與北部配合之分期公司有親戚關係乙節，亦有證人乙○○於本院證述：我是認識戊○○之後，才開始與他一起做機
    車貸款的事情，至於戊○○想要做機車貸款業務，是因為他
    去他台北叔叔那邊，他叔叔就是在做機車貸款的，本來戊○○是要在台北做，後來想說來高雄自己做等內容可佐（見本
    院易字卷第138 、139 頁），而證人乙○○與戊○○前為配
    偶關係，知悉此情自為合理，足見丙○○證述「機車班長車
    業行」在南部原先有其他配合之分期公司，本件己○○之貸
    款案件之所以由「華鑫車業行」承接，係因北部配合之分期
    公司人員將此案轉介給其在南部經營此類業務之親戚即戊○○接手，丙○○始與戊○○聯繫本件貸款事宜等情非虛，堪
    予採信。
 4、又「機車班長車業行」係透過他人轉介後，「華鑫車業行」
    始有機會承接本件己○○之貸款案件，已如上述。而證人乙○○於本院明確證述：簽訂分期付款契約的時候，有關價格
    、利息，都由戊○○在外面談好，他回來之後，我再寫在契
    約上面的空格，印象中我有與丁○○經營的「機車班長車業
    行」合作過1 件，因為那時候我要匯2 萬4 千多元給「機車
    班長車業行」，所以我有打電話給對方的承辦人，除了「機
    車班長車業行」這件以外，我們沒有做北部機車行的生意，
    都是在高雄，我當時匯給「機車班長車業行」的金額就是己○○在拍賣網站上面所拍得的價錢，然後再由購買者將錢繳
    給我們等語（見本院易字卷第139 頁），依其證詞，「機車
    班長車業行」與「華鑫車業行」間機車貸款業務之往來，僅
    有本案己○○1 件而已，別無其他，參以員警執行本件搜索
    時，所查扣之相關資料中，僅有1 件（即己○○部分）與「
    機車班長車業行」有關，足認丁○○經營之「機車班長車業
    行」與「華鑫車業行」係第一次合作無誤。是丁○○經營之
    「機車班長車業行」於本件既係透過他人轉介之方式與「華
    鑫車業行」合作，且僅有合作1 次，實難以期待丁○○會就
    戊○○、乙○○以重利方式貸款予己○○一事知情。
(三)依上開說明，縱使己○○因透過販售機車之「機車班長車業
    行」而向戊○○、乙○○經營之「華鑫車業行」辦理貸款，
    並成為本件重利犯行之被害人，然依丁○○經營之「機車班
    長車業行」介紹客戶辦理分期付款之模式及與分期公司各自
    負責之業務內容，以及就己○○貸款分期案件中，「機車班
    長車業行」如何與「華鑫車業行」產生業務往來之前因後果
    而言，均無從逕予推認丁○○對於戊○○、乙○○以重利方
    式貸款予己○○一事主觀上係知情，則更遑論丁○○與戊○○、乙○○就上開重利犯行有犯意聯絡。
七、綜上所述，本件檢察官既未舉證證明被告丁○○對於戊○○
    及乙○○共同以如附表所示內容放款予己○○而收取重利一
    事有犯意聯絡，且檢察官所舉對被告不利之證據，尚未達到
    通常一般之人均不致有所懷疑，而得確信其為真實之程度，
    本院尚無從形成被告有罪之確信，此外，本院復查無其他積
    極證據足認被告有何重利之犯行，揆諸首揭說明，自應諭知
    被告無罪之判決。
據上論斷，應依刑事訴訟法第301 條第1 項，判決如主文。
本案經檢察官王清海到庭執行職務。
中    華    民    國    99    年    8     月    24    日
                  刑事第十八庭  審判長法  官  李東柏
                                      法  官  周佳佩
                                      法  官  陳芸珮
以上正本證明與原本無異。
如不服本判決應於收受送達後10日內向本院提出上訴書狀，並應
敘述具體理由；如未敘述上訴理由者，應於上訴期間屆滿後20日
內向本院補提理由書（均須按他造當事人之人數附繕本）「切勿
逕送上級法院」。
中    華    民    國    99    年    8     月    24    日
                                      書記官  蔡淑貞
附表：
┌──────┬──┬────┬────┬───┬────┬───┐
│首期貸款應繳│期數│每期繳納│機車原價│自備款│本息總價│年利率│
│納時間      │    │金額    │        │      │        │      │
├──────┼──┼────┼────┼───┼────┼───┤
│96年11月12日│12期│3,320元 │25,000元│0元   │39,840元│59.4% │
└──────┴──┴────┴────┴───┴────┴───┘

司法院資訊處製作；財團法人民間司法改革基金會備份。
